【裁判字號】    90,上更(一),127
【裁判日期】    920108
【裁判案由】    違反公職人員選舉罷免法
【裁判全文】
臺灣高等法院花蓮分院刑事判決                  九十年度上更(一)字第一二七號
    上訴人即被告  甲○○
    選任辯護人    邱聰安
    上訴人即被告  丙○○
    選任辯護人    張政衡
右上訴人即被告因違反公職人員選舉罷免法案件，不服臺灣台東地方法院八十七年度
訴字第一七六號中華民國八十八年十二月八日第一審判決（起訴案號：臺灣台東地方
法院檢察署八十七年度偵字第六二二、六八八、七二九、七三○、七三一、八八九號
），提起上訴，經判決後由最高法院發回，本院更為判決如左：
    主  文
原判決關於甲○○、丙○○部分撤銷。
甲○○共同對於有投票權之人，交付賄賂而約其投票權為一定之行使，處有期徒刑壹
年肆月，褫奪公權肆年。
丙○○共同對於有投票權之人，交付賄賂而約其投票權為一定之行使，處有期徒刑捌
月，褫奪公權貳年，緩刑參年。
    事  實
一、甲○○（係台東縣第十三屆縣議會副議長，曾於民國八十三年間因妨害投票案件
    ，經法院判處有期徒刑一年二月，褫奪公權三年，緩刑三年，於八十六年十一月
    二十六日確定）為丙○○之妻舅；丙○○則係於八十七年一月二十四日經台東縣
    第十四屆縣議員選舉順利當選之新科縣議員，並經台灣省台東縣選舉委員會於八
    十七年一月三十一日公告列入台東縣第十四屆縣議員當選名單，取得台東縣議會
    正、副議長選舉之投票權。因在台東縣第十四屆縣議員順利選出後，就該縣議會
    議長、副議長之人選，究由何人出馬角逐，情勢並未明朗，新當選該屆縣議員之
    施向青（業經判決有罪確定）遂於八十七年二月七日下午，邀約該屆新當選縣議
    員庚○○（業經判決有罪確定）、謝明珠、林東滿、楊繡穗、林光雄、林富雄、
    李錦慧、鄭安定（以上七人均經判決無罪確定）、李振源、蔡連壽及丙○○等人
    前往位於台東市○○街之茂群通運公司，而甲○○、乙○○（為新當選縣議員陳
    瀅瑄之夫）、潘永豐（為新當選縣議員林惠就之夫）等人亦先後到場，施向青於
    渠等聚會時發言請求支持丙○○競選該屆縣議會之議長，且於會後並暗中向丙○○、甲○○聲稱：丙○○素孚眾望，若挺身參選必有希望，伊願聯合其他議員予
    以支持，且伊與庚○○係兩張關鍵票，另位有意願參選之某議員已提出買票之價
    碼等語，要丙○○及甲○○二人儘速決定，復與庚○○同向丙○○、甲○○二人
    索取新台幣（下同）各二百萬元之賄款，許以在該屆縣議會議長選舉時投票予丙○○，甲○○遂基於與丙○○共同行賄之犯意聯絡，由丙○○返回其競選辦事處
    取得四百萬元之現款後，旋即折返茂群通運公司，而在該公司廚房內，由甲○○
    出面，個別交付施向青、庚○○各二百萬元賄款，並由施向青、庚○○二人分別
    在甲○○所持交之空白本票上均倒填日期簽發八十六年六月三十日期及八十六年
    九月二十五日期，面額均為二百萬元之本票各乙紙交予甲○○收執，以為保證許
    以其投票權為一定之行使。嗣該屆台東縣議會議長、副議長選舉前，施向青、庚○○二人因不滿丙○○所選擇之副議長人選（林惠就），而與丙○○發生意見衝
    突，施向青復不滿甲○○、丙○○在交付其二百萬元賄款時，要求其等簽發同額
    本票作為保證，乃向甲○○、丙○○要求索還前開本票，卻為甲○○及丙○○所
    拒，遂與庚○○二人相偕於八十七年二月十六日出國，避不與甲○○、丙○○見
    面，迄同年月二十七日始返國。迨同年三月一日台東縣議會議長、副議長選舉結
    果，由另一縣議員邱慶華以十六票當選議長（該屆共選出縣議員三十名，丙○○
    得票十四票），甲○○、丙○○方得知收受賄款之施向青、庚○○二人於前揭議
    長、副議長選舉時倒戈相向，遂由丙○○於同年三月十一日持施向青、庚○○二
    人所簽發之上開本票二紙前往法務部調查局台東縣調查站自白其上開犯行。
二、案經臺灣臺東地方法院檢察署檢察官自動檢舉偵查起訴。
    理  由
一、關於被告甲○○辯解部分：
  (一)訊據上訴人即被告甲○○矢口否認共涉上開交付賄賂之犯行，辯稱：(一)被告施向
    青及庚○○於法務部調查局東機組（下稱東機組）應訊時所為不利於伊之陳述，
    係因渠等二人對被告丙○○向東機組自首行賄情事，極為憤怒，因而挾怨轉而對
    伊實施報復；(二)被告丙○○為伊之妹婿，經濟各自獨立，施向青及庚○○所收受
    之賄款四百萬元果為伊所交付，則其二人所交付予伊之本票，自不會由被告丙○○提出交給東機組；(三)施向青與庚○○關於收受二百萬元之陳述不同；(四)庚○○
    於東機組及檢察官訊問時之陳述前後矛盾；(五)伊於八十七年二月七日當天與戊○○在他處洽談別事，未至茂群通運公司；(六)伊於東機組受訊時，因承辦調查員以
    收押為脅迫，嗣後於檢察官訊問時，伊亦不敢翻供，伊於東機組及檢察官訊問時
    所為之陳述，並非出於伊之自由意志云云。
  (二)惟查被告甲○○於八十七年二月七日前往茂群通運公司參與集會，且交付證人即
    原審同案被告庚○○二百萬元賄款之事實，已經庚○○於東機組應訊時供證甚詳
    ，被告甲○○於東機組訊問時亦坦承其於八十七年二月七日前往茂群通運公司與
    新當選縣議員施向青等十餘人見面商討有關選舉議長及副議長事宜等情（見八八
    九號偵查卷第一三至一四頁），且再於檢察官複訊時為相同之陳述（見八八九號
    偵查卷第二十頁反面），徵諸被告甲○○自八十三年間即因涉及賄選罪，經檢察
    官偵查起訴，歷經三審判決有罪確定，有台灣高等法院被告全國前案紀錄表乙份
    附卷可稽，其對於刑事偵查程序並不陌生，再參以其在政壇多年，且身膺副議長
    重任，社會經歷豐富，豈有可能不知調查單位並無收押犯罪嫌疑人之權限？苟其
    於東機組應訊時，因承辦調查員以收押相脅，而致為與其真意不符之陳述，亦非
    不得於檢察官訊問時作適當之更正，是被告甲○○所辯伊於東機組受訊時，因承
    辦調查員以收押為脅迫，致為不實之陳述，嗣後於檢察官訊問時，伊亦不敢翻供
    ，伊於東機組及檢察官訊問時所為之陳述，均非出於伊之自由意志云云，於吾人
    之經驗法則顯然違背，不足採信，是被告甲○○於八十七年二月七日曾經到場參
    與前揭集會，並無可疑。且正因被告甲○○於擔任第十三屆縣議會副議長時涉及
    賄選而遭三審定讞，已不無賄選經驗，雖不再出馬參選第十四屆縣議員，然其為
    鞏固其舊有樁腳勢力，力促其妹婿丙○○參選，並於丙○○順利當選縣議員後，
    又居中擔任賄選要角，全力扶撐丙○○競選該屆議長，並不悖於常情，因此被告
    甲○○在本案中實亦居於關鍵之共犯角色，否則單憑新當選縣議員丙○○一人之
    力，如何在既無政治經驗，又無人脈關係之情況下，取得其他新科縣議員之支持
    ？至於被告丙○○雖稱：伊到茂群通運公司時，並未看見甲○○在場云云，然此
    已與證人庚○○所述二百萬元賄款是由被告甲○○親自交付，以及被告甲○○於
    東機組及偵查中亦不否認曾至茂群通運公司之供述並不相符，且參以被告丙○○
    與甲○○具妻舅關係，且被告甲○○前因賄選案件甫經法院判刑確定等情，是被
    告丙○○雖於自白犯行之供述中，提及被告甲○○並未參與行賄部分，經核應係
    出於迴護被告甲○○之動機而於自白犯行時有所保留，無從盡信，自不足據為被
    告甲○○有利之證明。
  (三)再者，證人庚○○於八十七年三月三十日在邱聰安律師陪同接受東機組訊問時，
    已經明白坦承伊於前揭時地收受被告甲○○所交付之二百萬元賄款，被告甲○○
    並約其於議長選舉時投票支持被告丙○○等情（見七三一號偵查卷第三十六頁正
    反面）。且庚○○於原審審理時亦仍堅稱其所取得之二百萬元是甲○○於二月七
    日在茂群通運公司之廚房內交付，本票是甲○○提供給伊簽發等語（見原審卷(一)
    第一五三頁正反面），庚○○雖同時辯稱：該二百萬元係屬借款云云。惟如係一
    般正常借款，豈有可能於其等共同參與政治性集會時，在隱蔽之廚房內交付？又
    該次集會既屬新當選議員討論與議長、副議長選情有關之政治性集會，被告甲○○既非第十四屆新當選議員，該次議長選舉並非其所能置喙，苟非其挾其政壇上
    之人脈關係，對其妻舅即被告丙○○施予助力，焉有到場之必要？且是否於選舉
    中從事賄選行為，與個人之政治性格有關，苟被告丙○○有意藉賄選手段達成其
    勝選之目的，到場為被告丙○○抬轎之被告甲○○豈有可能置身事外？又被告甲○○苟未大力介入該次議長選舉，持本票前往揭露該賄選事實者乃被告丙○○，
    庚○○又如何遷怒於被告甲○○？再對照被告甲○○一再於偵審中砌詞企圖掩飾
    其到場參與該次集會之事實，益見其情虛之情狀，則證人庚○○於東機組應訊時
    所為被告甲○○當時在茂群通運公司之廚房內，以一對一方式對到場議員進行賄
    選之陳述（見七三一號偵查卷第三十六頁正面倒數第二行），衡情確屬可信。
  (四)又徵諸證人即經判決有罪確定之同案被告施向青亦供承其確曾收受被告甲○○所
    交付二百萬元等情，雖其同時辯稱：伊係於八十六年六、七月間向被告甲○○借
    款二百萬元，扣案本票即為當時所簽發云云。惟查證人施向青所稱其向被告甲○○借款二百萬元時，被告甲○○係以現金交付，核與一般大額金錢往來，均以票
    據或匯款轉帳支付（一為方便且較無風險，二為留下交易證據）之常情不符，且
    被告甲○○一再堅決否認其有借款予施向青之事實，苟證人施向青確有於八十六
    年六、七月間向被告甲○○借款二百萬元之事實，則被告甲○○又豈會對此正常
    借款予以否認？且此項借款事實之存在，對被告甲○○顯然有利，衡情被告甲○○不但不會否認該借款事實，必然會提出其當時借款往來之憑證資料加以證實，
    況施向青所簽發之本票票號猶在庚○○於八十七年二月七日所簽發本票票號之後
    ，殊不合理，亦有庚○○與施向青所簽發之二紙本票扣案可資對照（扣於七二九
    號偵查卷第十三頁，影本見第十二頁），更可佐證證人施向青所為借款之辯解，
    虛偽不實，顯係為自己脫罪之飾詞，此部分之辯詞尚無足採。從而可知被告甲○○所交付予施向青之二百萬元現金必屬賄款無疑。
  (五)另證人乙○○於偵查中亦曾證稱：伊當時有看到被告甲○○前來仁二街之茂群通
    運公司等情（見七二九號偵查卷第三十二頁），嗣於本院調查時亦再度證實上情
    不假（見本院更(一)卷九十一年四月二十三日訊問筆錄），雖其語多保留，惟單就
    證人乙○○所為證詞加以分析，即知被告甲○○所為當日伊未到過茂群通運公司
    之辯解虛偽不實，毫不足採。至被告甲○○於原審調查時又辯稱：當日（指二月
    七日）下午伊與戊○○洽談溫泉鄉游泳池出租事，並未前往茂群通運公司參與議
    員聚會云云，雖證人戊○○於原審調查時到庭證稱曾於二月間學校開學數日前之
    某日至被告甲○○所經營之游泳池洽談出租事，然就洽談之確切日期則無法確定
    （見原審卷(二)第三一七、三一八頁），自不足據為有利於被告甲○○之證據。雖
    證人戊○○嗣於本院調查時到庭附和被告甲○○之說法，證稱：洽談事情當天係
    二月七日云云，惟衡諸常情，證人於原審調查時對於詳細日期已記憶不清，焉有
    於距離洽談事情時日更為久遠之本院調查時，反而憶起確切日期之理，是其所為
    證詞應屬迴護之詞，不足為據。至證人丁○○、己○○於本院所證（見本院更(一)
    卷九十一年七月九日訊問筆錄），均屬事後傳聞，毫無證據能力，亦不足為被告
    甲○○有利之認定。
  (六)綜上所述，本院認為證人施向青及庚○○指證渠等所收受之二百萬元均係被告甲○○所交付乙節，衡情至屬可信，被告甲○○所為係遭被告施向青及庚○○二人
    挾怨構陷云云，應屬無稽。
二、關於被告丙○○辯解部分：
  (一)訊據被告丙○○固坦承向庚○○、許向青行賄之事實，惟辯稱：臺灣臺東地方法
    院檢察署初係將本案分為「選他」字案，而非分「偵」字案進行偵查，至於「法
    務部調查局台東縣調查站機關發現涉嫌賄選案件事實表」無非係出於地方政治仇
    怨所為之匿名檢舉，另八十七年二月十一日中國時報披露之賄選情事，亦無確切
    之根據，且檢察官所記載之有關偵查書類亦均認被告丙○○係屬自首，原判決未
    認定被告丙○○係自首而未予減刑，於法不合云云。
  (二)經查右揭犯罪事實，除有被告丙○○迭於東機組及偵、審中之自白外，並有證人
    庚○○、許向青之明確指證及扣案之本票二紙在卷可資佐證，已如前述，是其犯
    罪事證應屬明朗。茲按刑法第六十二條所謂發覺，並非以有偵查犯罪權之機關或
    人員確知其人犯罪無誤為必要，而於對其發生嫌疑時，即得謂為已發覺。苟偵查
    犯罪之機關或人員並非單純主觀上之懷疑，而係已經獲有確切之根據而得為合理
    之可疑者，即可謂已發生嫌疑（最高法院七十二年度台上字第六四一號判例參照
    ）。查被告丙○○於八十七年三月十一日自動到台東縣調查站說明其賄選經過前
    之八十七年二月九日已經有參與八十七年二月七日集會之人親自到達台東縣調查
    站檢舉被告甲○○及丙○○賄選事實，並親自在「法務部調查局台東縣調查站機
    關發現涉嫌賄選案件事實表」上按捺指印，有前揭事實表附八十七年選他字第二
    四號偵查卷第二頁可按，且經承辦調查員孔聯運於本院前審調查時到庭明確證述
    不虛（見本院上訴卷(二)第三０四頁），該檢舉人既已表明真實身分，並親自按捺
    足以顯示其有為其所舉發之事實負責之意思，並不因調查單位為保護檢舉人之安
    全，而未命其於前揭事實表上簽署姓名而有不同。又該檢舉人雖未具體指出受賄
    議員之姓名，惟其既已以在場人之身分，對被告甲○○、丙○○於八十七年二月
    七日在茂群貨運公司以二百萬元之金額對到場議員進行賄選之基本事實詳予指證
    ，台東縣調查站顯已獲有確切之根據而得對被告甲○○、丙○○之賄選犯行有合
    理之懷疑，依前揭說明，被告丙○○係於其賄選犯行已經被偵查機關發覺後，始
    到台東縣調查站說明案情，應僅屬自白而非自首。
三、綜上所述，被告甲○○、丙○○二人之辯解，旨在卸免刑責，均無足取，本件事
    證已明，其等犯行殊堪認定，應予依法論科。
四、核被告二人所為，係犯刑法第一百四十四條之投票行賄罪。其二人就上開犯行有
    犯意聯絡及行為分擔，均應論以共同正犯。又按台灣省各縣市議會之議長、副議
    長，並非公職人員選舉罷免法第二條所列之公職人員，其選舉罷免係依台灣省各
    縣市議會組織章程第三章之規定辦理，自非公職人員選舉罷免法所規範之客體。
    檢察官認被告二人所為係犯公職人員選舉罷免法第八十九條第一項、第九十條之
    一第一項之罪嫌，惟依上開說明，本件尚無適用公職人員選舉罷免法處罰之餘地
    ，起訴法條容有未洽，應予變更。原審因予論罪科刑，固非無見。惟查被告二人
    基於共同行賄之犯意聯絡，幾近同時對證人庚○○及施向青各交付賄款二百萬元
    ，係以一個接續之賄選行為，侵害一個國家法益，應僅論以單純一罪（最高法院
    八十六年度台上字第三二九五號判例意旨參照），原審卻認被告甲○○、丙○○
    係以一行為同時觸犯數罪名，應論以想像競合犯，及認被告甲○○之前揭犯行與
    集體旅遊賄選部分（本院認此部分並不成立犯罪，詳後理由五所述）係基於概括
    犯意反覆而為，應論以連續犯並加重其刑，見解均不無可議。又原判決就被告丙○○是否行賄郭健平之部分（詳後理由六所述）漏未判決，及對被告丙○○科刑
    時，竟漏未就刑法第五十七條規定事項所審酌之情形記載於判決書內，亦不無疏
    誤。被告甲○○上訴猶執陳詞否認犯罪及被告丙○○上訴辯係自首，冀圖減免刑
    責，雖均無理由，惟原判決關於被告甲○○及丙○○部分既有可議，自應由本院
    予以撤銷改判。爰審酌被告甲○○前曾因賄選罪名，經法院判處有期徒刑一年二
    月，褫奪公權三年，緩刑三年確定，仍不知警惕，痛改前非，為求其妹婿丙○○
    順利當選議長，竟再度觸犯賄選罪名，影響選舉公正，侵蝕民主機能，且犯後仍
    一再飾詞卸責，惡性非輕；及被告丙○○尚無前科紀錄，素行堪稱良好，然其為
    求勝選，竟受人慫恿，冀以不法賄選手段達成目的，殊不足取，惟念及其犯後已
    坦承犯行，尚有悔意等一切情狀，分別量處如主文第二項、第三項所示之刑，並
    依公職人員選舉罷免法第九十八條第三項「犯本章之罪或『刑法分則第六章之妨
    害投票罪』，宣告有期徒刑以上之刑者，並宣告褫奪公權」及刑法第三十七條第
    二項之規定，對被告甲○○宣告褫奪公權四年，及對被告丙○○宣告褫奪公權二
    年。末查被告丙○○未曾受有期徒刑以上刑之宣告，有台灣高等法院被告全國前
    案紀錄表乙份附卷可參，姑念其不失為地方俊彥，只因身陷惡質政治叢林，一時
    利令智昏，惟經此科刑判決之教訓後，當知所警惕而無再犯之虞，本院認其刑之
    宣告以暫不執行為適當，爰併宣告緩刑三年，以勵自新。
五、被告甲○○所涉以集體旅遊方式賄選應不另為無罪諭知部分：
  (一)公訴意旨另以：被告甲○○為使被告丙○○能順利當選台東縣第十四屆縣議會之
    議長，遂於八十七年二月中旬，與莊友德（為甲○○姪女尤雅惠之前夫）、鍾政
    昌、林俊吉（業經本院前審改判無罪確定）、彭權英（係甲○○之妹尤素珍之高
    中同學，亦經本院前審改判無罪確定）等人，基於犯意之聯絡，邀集同為該屆新
    當選之縣議員李錦慧、謝明珠、林光雄、林富雄、林東滿、鄭安定、朱連濟及楊
    繡穗等八人（均經本院前審改判無罪確定），自同年月十九日起至同年月二十八
    日止，由鍾政昌、林俊吉分別駕駛車號Ｋ三－五八八五號廂型車及ＴＭ－六六九
    九號自用小客車將渠等載往台中市、台南市及高雄縣、市等地區出遊、購物，其
    間之食宿及前往休閒中心按摩等消費，均由莊友德、林俊吉等人支付，以此交付
    不正利益及賄賂之方式，使同為該屆台東縣議會議長候選人之李錦慧、謝明珠、
    林光雄、林富雄、林東滿、鄭安定、朱連濟及楊繡穗等八人皆投票予丙○○當選
    議長之一定競選活動（渠等亦同時放棄競選議長），亦藉此集體出遊之方式達其
    綁樁固票之目的，並由彭權英陪伴其認為支持度較不穩固之楊繡穗，另莊友德於
    渠等出遊之期間，楊繡穗欲返回台東處理私事時，為防止楊繡穗於同年三月一日
    台東縣議會選舉議長時脫離其之集體出遊行動，乃由其全程伴隨楊繡穗返回台東
    ，俟楊繡穗私事處理完畢後再與之折返高雄、台南等地與前開李錦慧等人會合，
    其間莊友德均以電話與甲○○聯繫，向甲○○報告渠等出遊之行蹤及接受甲○○
    就其他突發狀況應如何處理之指示，嗣於同年二月二十八日下午，楊繡穗、李錦
    慧、朱連濟、鄭安定、林光雄、林富雄、謝明珠、林東滿、彭權英等人搭乘鍾政
    昌、林俊吉分別駕駛之前開車輛返回台東，在臺東縣警察局大武分局森永派出所
    前，經臺灣臺東地方法院檢察署賄選執行小組派員查獲，因認被告甲○○共涉公
    職人員選舉罷免法第八十九條第一項、第九十條之一第一項之罪嫌云云。
  (二)訊據被告甲○○矢口否認有前揭以集體旅遊方式賄選之犯行，辯稱：此部分伊不
    清楚渠等何時出遊，更未交代莊友德聯繫處理事情云云。
  (三)按刑法第一百四十三條及第一百四十四條賄選罪之成立，必須行賄者或受賄者有
    行賄或受賄之犯意，始足當之。而是否具有行賄或受賄之犯意，端視其所交付之
    財物或利益，依社會通常觀念，是否足以使人產生對價之認識以為斷，亦即依吾
    人之生活經驗，該財物之交付或利益之提供，與所許以投票權之不行使或一定之
    行使間，是否立於對價之關係而定（最高法院八十年度台上字第二五八九號判決
    意旨參照）。
  (四)綜觀我國目前之選舉，能夠在選舉中脫穎而出之各級民意代表，不僅須在社會上
    有其一定之知名度，尤須具備一定之經濟實力，否則無以支應其選舉中之各項鉅
    額開支，且渠等為鞏固選民之支持度，平日參與政治或社會活動之次數極為頻繁
    ，相對於一般人而言，生活顯較忙碌，尤以議長選舉前之期間，各黨派為期其所
    推舉之候選人能夠順利當選，在選前關鍵時刻之各種拜票活動更是綿密，此乃眾
    所週知之事實，是若謂同案被告楊繡穗、李錦慧、朱連濟、鄭安定、林光雄、林
    富雄、謝明珠、林東滿等八名當選議員，僅為區區參與國內旅遊活動之食宿招待
    利益（據檢察官所查有實證之消費金額僅四萬餘元；原審依職權查得之消費金額
    共計十三萬餘元）而犧牲其多日之選舉活動時間（公訴人所指之集體旅遊期間係
    自八十七年二月十七日起至同年月二十八日止，前後共計十一日），與吾人之經
    驗顯有所違背。再以前述被告甲○○、丙○○之賄選犯行而論，在八十七年二月
    七日議長選舉活動之初期，每票之賄選金額即已高達二百萬元，若認被告楊繡穗
    等八位議員係因被告甲○○等人所提供之上開區區國內旅遊利益，而許以投票支
    持被告丙○○，亦顯然違背一般國民之認知。況檢察官於起訴書亦特別指出，支
    持度較為不穩之楊繡穗，因有私事須返回台東處理，由莊友德於八十七年二月二
    十六日、二十七日全程伴隨，俟楊繡穗事畢後，再一同前往高雄、台南等處與其
    他議員會合，若謂楊繡穗東西南北匆促往來奔波之目的，係為享受前述旅遊利益
    ，更是難以令人置信。再參以被告丙○○在台東縣調查站初訊時即已明確指稱：
    八十七年二月七日到茂群通運公司現場表示支持之議員包括楊繡穗、李錦慧、鄭
    安定、林光雄、林富雄、謝明珠、林東滿等人在內之十七、八位議員，核與證人
    施向青、庚○○在台東縣調查站所述之情節悉相符合，是同案被告楊繡穗等八人
    所辯伊等自始即支持被告丙○○參選議長乙節，即非不可採信。再對照檢察官於
    偵查中已經依據證人黃美慧、許素玲、賴彩等人之證詞，查明隨行之莊友德有嚴
    密監控甚至阻止各議員於旅遊期間對外聯絡之情形以觀，楊繡穗、李錦慧、朱連
    濟、鄭安定、林光雄、林富雄、謝明珠、林東滿等議員集體出遊之目的，絕非在
    享受該旅遊之對價，而係在避免其他議長職務競逐者之人情或其他壓力而已，被
    告甲○○指示莊友德等人提供旅遊招待之目的，亦無非在避免已經表示支持丙○○之議員因外界力量介入而發生立場動搖之情形，尚難認有「以旅遊招待換取支
    持」之對價關係，應堪認定。
  (五)綜上說明，縱公訴人所指被告甲○○有指示莊友德、彭權英等人在選前對同案被
    告楊繡穗、李錦慧、朱連濟、鄭安定、林光雄、林富雄、謝明珠、林東滿等人進
    行旅遊招待之事實（其等均已堅詞否認），惟該旅遊利益之提供，與所許以投票
    權之一定行使間，顯非立於對價之關係，自難遽認被告甲○○具有投票行賄之犯
    意。原審失察，就被告甲○○此部分之行為同為有罪之諭知，顯有違誤，已如前
    述。惟因公訴人認被告甲○○此部分行為與前揭有罪部分之犯行有連續犯之裁判
    上一罪關係，故不另為無罪之諭知。
六、被告丙○○未行賄郭健平（業經判決無罪確定）應不另為無罪諭知部分：
  (一)公訴意旨另以：被告丙○○於決定參選台東縣議會第十四屆之議長後，即積極進
    行尋求其他議員之支持，而台東縣蘭嶼鄉所選出之該屆縣議員郭健平得悉該情後
    ，認有機可乘，遂於八十七年二月十七日中午與丙○○相約在台東市「東之鄉」
    飯店內之咖啡廳見面，郭健平即向丙○○表示，其已收受某議員交付之一百萬元
    賄款，決定支持該議員競選副議長，至於議長之支持人選尚未決定，其同時以手
    指比出「二」之手勢，向丙○○索取二百萬元之賄款，表示丙○○如交付其二百
    萬元，其將可於該屆議長選舉時投票予丙○○，支持許某當選議長（其同時放棄
    競選議長）。丙○○乃與之相約於同日晚間在台東縣體育館大門口交付賄款，嗣
    丙○○於籌得二百萬元現款後，依約於前開地點交付予郭健平收受，因認被告丙○○此部分並涉公職人員選舉罷免法第八十九條第一項、第九十條之一第一項之
    罪嫌云云。
  (二)被告之自白，不得作為有罪判決之唯一證據，仍應調查其他必要之證據，以察其
    是否與事實相符，刑事訴訟法第一百五十六條第二項規定甚明。所謂被告之自白
    ，當然包括被告本人及共同被告之自白在內，被告及共同被告之自白縱然一致，
    亦應調查其他必要之證據，以察其是否與事實相符，不得僅以被告及共同被告之
    自白作為認定被告有罪判決之唯一證據。
  (三)查公訴人認定被告丙○○涉有前開賄選罪嫌，無非係以被告丙○○業於東機組訊
    問時及檢察官偵查中自白曾交付二百萬元賄款予郭健平之事實，及同案被告郭健
    平亦不否認於八十七年二月十七日與被告丙○○在東之鄉飯店碰面乙節，且認郭
    健平供稱其當選本屆台東縣議員後方與丙○○認識，雙方前無任何衝突、恩怨或
    糾紛，衡情應無挾怨報復之可能為其論據。細稽被告丙○○於檢察官偵查時稱：
    「後來當晚約在台東縣立體育館見面，當面交給兩百萬收受，這筆錢是從家裡拿
    出來，已不記得是否向銀行或是朋友調度」云云。惟查被告丙○○於八十七年三
    月十一日向台東縣調查站投案錄供，距其八十七年二月十七日交付二百萬元鉅款
    予郭健平之時間相差不到一個月，竟稱不知道錢來自何處，孰能置信？又被告甲○○、丙○○對於證人施向青、庚○○交付賄款二百萬元之同時，施向青等人均
    須簽發同面額本票交付作為保證，何以獨獨於交付二百萬元與郭健平時，勿庸簽
    發本票作為保證？殊值懷疑，足見被告丙○○此部分指訴郭健平收賄二百萬元之
    自白不無瑕疵，況同案被告郭健平自始至終均否認有收賄之事實，及其嗣後亦經
    判決無罪確定，更遑論並無其他任何補強證據足認被告丙○○之自白與事實相符
    ，自不得徒憑被告丙○○不利於己之自白，遽為其此部分有罪之認定。惟檢察官
    認此部分與被告丙○○前揭論罪部分有裁判上一罪之關係，爰不另為無罪之諭知
    。
據上論斷，應依刑事訴訟法第三百六十九條第一項前段、第三百六十四條、第二百九
十九條第一項前段、第三百條，公職人員選舉罷免法第九十八條第三項，刑法第十一
條前段、第一百四十四條、第二十八條、第三十七條第二項、第七十四條第一款，罰
金罰鍰提高標準條例第一條前段，判決如主文。
本案經檢察官翟光軍到庭執行職務。
中      華      民      國    九十二    年     一       月      八      日
                                  審判長法官  吳  鴻  章
                                        法官  林  慶  煙
                                        法官  張  健  河
右為正本證明與原本無異。
如不服本判決，應於判決送達後十日內向本院提出上訴狀。其未述理由者，並應於
提出上訴狀後十日內向本院補提理由狀(須附繕本)。
                                      書記官  鄧  瑞  雲
中      華      民      國    九十二    年    一        月        八    日
錄本案判決論罪科刑法律條文：
刑法第一百四十四條：
對於有投票權之人，行求、期約或交付賄賂或其他不正利益，而約其不行使投票權或
為一定之行使者，處五年以下有期徒刑，得併科七千元以下罰金。


司法院資訊處製作；財團法人民間司法改革基金會備份。
